【裁判字號】    99,簡,478
【裁判日期】    990812
【裁判案由】    申報公職人員財產
【裁判全文】
臺北高等行政法院判決
                                       99年度簡字第478號
原      告  甲○○
被      告  法務部
代  表  人  乙○○○○○○住同上
上列當事人間申報公職人員財產事件，原告不服行政院中華民國
99年5月4日院臺訴字第0990096415號訴願決定，提起行政訴訟，
本院判決如下：
    主  文
原告之訴駁回。
訴訟費用由原告負擔。
    事實及理由
一、程序事項：
    本件因屬不服行政機關所為罰鍰處分而涉訟，其標的之金額
    為新臺幣（下同）7萬元，係在40萬元以下，依行政訴訟法
    第229條第1項第2款、第2項規定，應適用簡易程序，合先敘
    明。
二、事實概要：
    本件被告以原告民國（下同）96年間係宜蘭縣政府警察局礁
    溪分局三城派出所○○，為行為時公職人員財產申報法第2
    條第1項第11款規定應申報財產之人員，於96年申報財產時
    ，漏報其配偶貸款債務1,666,241元，故意申報不實，乃依
    行為時公職人員財產申報法第11條第1項後段規定，以98年
    12 月1日法財申罰字第0981115387號處分書（下稱原處分）
    處原告罰鍰7萬元。原告不服，以其雖未申報配偶貸款債務
    ，惟其確係因配偶未據實告知又無從查證下之疏漏，與故意
    之要件有別；且其既已申報該房屋資料，由建物謄本即可明
    瞭該房屋有他項權利即抵押權設定，亦即有向銀行貸款之情
    形，縱欠款金額未明，被告殊無可能不知有貸款情事，可顯
    其主觀上並無隱瞞之情，僅係對申報方式記載有誤，顯非意
    欲任由其發生而不違其本意之間接故意，原處分徒以申報結
    果未與客觀相符即反推其主觀上有間接故意存在，顯失偏頗
    ，有倒果為因之違誤云云，提起訴願，遭決定駁回，遂提起
    本件行政訴訟。
三、本件原告主張：
（一）按「公職人員明知應依規定申報，無正當理由不為申報，
      處新臺幣六萬元以上三十萬元以下罰鍰。其故意申報不實
      者，亦同。」公職人員財產申報法第11條第1項定有明文
      。是以，依法原告需有故意為不實財產之申報，致不正確
      之資料繳交至受申報機關者，處分機關始得依上開條文裁
      罰，合先敘明。
（二）查，被告以原告於96年申報財產時未依公職人員財產申報
      法之規定，將配偶乙○○名下對於合作金庫商業銀行羅東
      分行債務1,666,241元予以申報，認定原告該當公職人員
      財產申報法第11條第1項之情事云云，惟查：
    1.原處分逕以原告未陳報配偶之債務而認定原告具備故意之
      要件，顯屬率斷：
      (1)按「而其配偶既非應申報財產之公職人員，原告應亦無
        匿報其財產之必要。是原告所訴實係一時疏忽，誤將其
        配偶存款申報為其本人同銀行帳戶存款乙節，衡情即非
        無可取。綜上，本件原告漏報配偶存款，溢報為自己名
        下，雖不無疏誤，惟究與「故意申報不實」之規定不符
        ，其起訴意旨非無理由。」、「（二）然查，公職人員
        申報財產之規範目標，係要求擔任特定職務之公職人員
        ，其個人、配偶及未成年子女之財務狀況可供公眾檢驗
        ，進而促進人民對政府施政廉能之信賴。惟立法者就申
        報不實行為之處罰，為何僅限定於處罰「故意」申報不
        實行為，而不及於「過失」者，究其緣由，乃在於採由
        公職人員自行申報之方式，雖屬明確，然因財產項目及
        類別甚多，且近年來各種新興金融投資商品相繼推出，
        有關財產價值之評定，亦有其技術上之複雜性，故均有
        賴法律明文規定其申報範圍及申報方式，一般公職人員
        通常不若從事商業之團體或公司，有協助其處理財務如
        會計師、記帳士等專業人員，故依申報法律規定進行申
        報固屬義務，然難免因誤認疏漏或記憶不清，而發生申
        報不實之情形，就因過失而申報不實，如一律加以處罰
        ，難免過苛，亦非立法本意。（三）再者，公職人員財
        產申報，除公職人員自己之財產狀況應依法申報外，尚
        涉及非屬公職人員之配偶及未成年子女之申報問題，故
        相關人等之配合協力程度，亦應考量，未成年子女之財
        產狀況固較單純，然申報義務人與其配偶，本屬不同人
        格主體，且近年男女平權思想普及，夫妻財產獨立且各
        自管理，於一般家庭甚為常見，故申報範圍及於義務人
        之配偶，顯已加諸其負擔，且申報義務人亦不因須申報
        財產，而取得對配偶財產之查核權限，是以申報義務人
        無從以自己名義，對配偶往來之金融機構，進行查證，
        故對於配偶部分之財產申報，仍有賴配偶之配合及協力
        ，此於衡酌申報義務人是否有不實申報之故意時，應綜
        合一切客觀事證及義務人之主觀意欲判斷，始為周全。
        ……（八）被告雖主張原告未於申報前確實查詢配偶名
        下存款，而認原告有輕忽漠視之態度云云，惟原告雖具
        申報義務，然原告配偶並非公職人員，實難期待其能完
        全認同應同受公眾檢視，為其固有之義務，故被告應體
        認此等須義務人以外之人協力配合始能達成之行為，就
        同屬行政法上之義務行為而言，困難度顯較義務內容限
        於要求個人者為高，對於配偶不認同配合申報者，義務
        人除勉力溝通外別無他途，縱於申報書中註記，亦無可
        解免申報之責，故常有無奈無力之感，僅以金融機構為
        例，如未經配偶同意，義務人亦無可能自己進行任何查
        詢。再者，金融機構為營利事業，其提供之服務，通常
        以交易進行或其內部稽查所需而為，故查詢特定資料之
        軟體設計，並非為公職人員財產申報法而存在，故絕非
        被告所稱向往來金融機構詢明即可知。」此有最高行政
        法院90年度判字第1478號判決、本院97年度簡字第441
        號判決意旨可參。
      (2)查，本件原告配偶雖有向合作金庫商業銀行羅東分行借
        貸，然基於個人資訊保護之意旨，原告本即無從據此以
        自己之名義向該行查詢其配偶是否有逾百萬之債權債務
        ，縱令原告主動向金融機構詢問，金融機構亦無告知之
        義務，原處分及訴願決定徒以債務餘額查詢尚非難事，
        積極向金融機構查詢即可得知等語，認定原告未確實查
        詢財產狀況，致生申報不實結果，遽以推論原告主觀上
        即有對申報不實之結果具有預見其發生而其發生並不違
        背其本意之間接故意云云，顯與前開判決意旨相悖，實
        則原告之配偶並未主動告知，原告根本無從知悉與查證
        其配偶在外之債權債務，自當無所謂間接故意之情，原
        處分之推論顯屬臆測率斷。
      (3)再者，公職人員財產申報法之立法目的係要求擔任特定
        職務之公職人員，需提供個人、配偶及未成年子女之財
        務狀況可供公眾檢驗，進而促進人民對政府施政廉能之
        信賴，而人民對廉能之信賴乃立基於公職人員之積極財
        產不應有不正常之增加。查，本件原告係漏報配偶之貸
        款債務，顯與立法目的並無違背，衡諸常情，自無破壞
        人民對政府廉能之信賴，且既與法益及常情無違，原告
        同無隱匿其配偶債務之可能與必要。綜上，足證本件原
        告主觀上確無原處分所稱具備間接故意，而刻意隱匿其
        配偶債務之情。
    2.原處分復俱未舉證證明原告該當裁罰之要件，徒以原告申
      報之結果與事實未盡相符而反推原告主觀具有故意，顯有
      倒果為因之違誤：
      (1)按「違反行政法上義務之行為非出於故意或過失者，不
        予處罰。」行政罰法第7條第1項定有明文。次按「所謂
        故意係指明知並有意使其發生或預見其發生而發生並不
        違背其本意者而言，若僅出於過失而與實際財產申報不
        符，即非該條所處罰之範圍。被告以系爭短報之土地，
        係原告於51年間因贈與而取得，當無不知之理，且原告
        前後3次所辯理由均不相同，及申報之時皆會加以查對
        等由，遽認原告對於依法應申報之財產，故意申報不實
        。惟查原告於訴願及提起本件行政訴訟時所稱其申報與
        實際持分不符之理由雖未盡相同，惟始終主張其係因疏
        失而短報。被告未審究原告是否有不實申報上開財產之
        故意，遽依公職人員財產申報法第11條第1項後段之規
        定，對原告科處罰鍰，尚嫌速斷，一再訴願決定未予糾
        正，亦有疏略，應將原處分及一再訴願決定關於此部份
        予以撤銷（85年申報不實被科處罰鍰部分，原告並未提
        起行政救濟），由被告查明後，另為適法之處理，以昭
        折服。」、「而故意行為之成立要件包含『對所有客觀
        構成要件要素之認知』及『實現構成要件的意志』，且
        所謂故意並不以直接故意為限，間接故意亦屬之。『直
        接故意』乃行為人對於行政違章行為之構成要件明知並
        有意使其發生；『間接故意』則指行為人對於行政違章
        行為預見其發生，且發生不違反其本意。……惟在進行
        故意過失之判斷時，較困難之處，當屬間接故意及有認
        識之過失之區辨。依行政法實務界及學界參酌刑法之過
        失概念，通說認行政罰上所謂過失者，乃行為人對於違
        反秩序行為之構成要件之發生，雖非故意，但按其情節
        ，應注意、能注意而不注意，以致未能預見其發生（無
        認識的過失），或雖預見其可能發生，而信其不發生之
        心態（有認識的過失）。故有認識之過失與前開間接故
        意，雖均對行政違章行為有所預見，然其主觀之意欲顯
        有不同，『間接故意』有任其發生不違本意之意欲心態
        ；有認識之過失則無，然事後判斷個人行為時主觀心態
        ，僅委諸事後之陳述或行為之結果，均失之偏頗，故仍
        應依個案事證綜合判斷。」最高行政法院90年度判字第
        566號判決、本院97年度簡字第441 號判決。
      (2)查，本件原告雖未申報其配偶於合作金庫商業銀行羅東
        分行之貸款債務，惟其確係因配偶未據實告知而又無從
        查證下之疏漏，客觀上顯無對未確實申報之要件俱有認
        識，主觀上復無實現要件之認知，誠與故意之要件有間
        ；退步言之，縱令原告主觀上有應注意而未注意，導致
        申報之結果與事實未盡相符，惟原告隱瞞配偶房屋貸款
        之債務，對己殊無實益；再者，原告既然已申報該房屋
        資料，由建物謄本即可明瞭該房屋有他項權利即抵押權
        之設定，亦即有向銀行貸款之情形，縱欠款金額未明，
        被告殊無可能不知有貸款乙節，可知原告主觀上並無隱
        瞞之情，僅係對申報方式記載有誤（應將該債務獨立列
        出），可證原告主觀上無意隱瞞該債務，顯非意欲任由
        其發生而不違其本意之間接故意，誠屬無認識之過失至
        明。
      (3)是以，原處分及訴願決定稱原告未確實查詢財產狀況即
        率爾提出申報，放任可能不正確之申報資料繳交至受理
        申報機關，即認定主觀上有預見其發生而其發生並不違
        背其本意之間接故意云云，除未具體舉證以實其說外，
        徒以申報結果未與客觀相符即反推原告主觀上有間接故
        意之存在，揆諸前揭實務見解，不僅顯失之偏頗，且有
        倒果為因之謬誤，實有違證據認定法則，應予撤銷。
（三）綜上所述，聲明求為判決：
    1.原訴願決定、原處分均撤銷。
    2.訴訟費用由被告負擔。
四、被告則以：
（一）按行為時公職人員財產申報法第11條第1項後段所稱：「
      故意申報不實」，係指已辦理財產申報，但申報內容因申
      報人故意短報、漏報、溢報或虛報而不正確者而言；又因
      公職人員財產申報，目的乃為端正政風，確立公職人員清
      廉之作為，故公職人員財產申報不實之可罰性，乃在於公
      職人員未誠實申報其依法應申報之財產內容，致影響民眾
      對其個人及政府施政作為之信賴，故公職人員是否有申報
      不實之故意，自不以行為人是否有故意「隱匿」該應申報
      之財產為要件，此有最高行政法院96年度判字第00856號
      判決可資參照。原告認其漏報消極財產與公職人員財產申
      報法立法目的不符，實屬誤解。
（二）公職人員財產申報法既要求據實申報配偶及未成年子女名
      下財產，如就本人以外之財產未為確認即申報，於致生申
      報不實之結果後，逕以配偶等他人過失為由置辯，以脫免
      責任，形同架空公職人員財產申報法，亦使申報配偶及未
      成年子女名下財產之義務如同具文，此觀之最高行政法院
      92年度判字第1813號判決意旨自明。
（三）公職人員財產申報法所定之申報義務人為申報人本身，而
      非其配偶，且夫妻財產自行管理之情況，所在多有，公職
      人員財產申報法所課予者，乃係誡命申報人應於申報前確
      實與配偶溝通、查詢後再為申報，而非課予申報人之配偶
      主動提供相關資料之義務。原告於申報前未確實與配偶溝
      通，並將各項財產資料核對無誤，即率爾提出申報，難認
      有據實申報之確信，應可認定其主觀上對於上開可能構成
      行政違章之申報不實情事，具有預見其發生而其發生並不
      違背其本意之間接故意存在。
（四）原告就漏報之債務，原主張因誤認債務非屬應申報之財產
      項目所致，嗣改稱係因配偶未主動告知而致漏報，其陳述
      前後不一，顯為飾卸之詞，自非可採。
（五）原告以漏報債務所購置並設定抵押權之建物，固已據實申
      報，惟不動產之申報欄位並未註記有無設定抵押權之貸款
      債務，於提出申報時亦不須繳交建物謄本等相關資料，且
      申報表設計有獨立之債務欄位，原告以其即已申報前開配
      偶名下不動產為由，主張應解免其漏報房貸債務之責云云
      ，亦不足取。
（六）綜上所述，原處分及訴願決定均無違誤等語，資為抗辯，
      並聲明求為判決駁回原告之訴，訴訟費用由原告負擔。
五、上開事實概要欄所述之事實，除後列之爭點事項外，其餘為
    兩造所不爭執，並有原處分、內政部政風處98年8 月13日內
    政處字第0980149179號函、98年8 月10日內政部警政署政風
    室申報不實公職人員裁罰陳報單、內政部警政署政風室申報
    不實公職人員說明表、內政部警政署辦理96年度公職人員財
    產申報實質審核情形彙整表、原告之公職人員財產申報表、
    合作金庫銀行羅東分行98年5 月14日合金羅營字第09800019
    75號函等件附於原處分卷可稽，堪予認定。
六、歸納兩造上述之主張，本件爭執之重點在於：被告以原告於
    96年申報財產時，漏報其配偶貸款債務1,666,241 元，故意
    申報不實，依行為時公職人員財產申報法第11條第1 項後段
    規定，乃以原處分處罰鍰7 萬元，有無違誤？本件原告是否
    具有申報不實之間接故意？茲分述如下：
（一）按「左列公職人員應依本法申報財產：……十一、警政、
      司法調查、稅務、關務、地政、主計、營建、都計、證管
      、採購之縣（市）級以上政府主管人員及其他職務性質特
      殊經主管院會同考試院核定有申報財產必要之人員。」、
      「公職人員應申報之財產如左：一、不動產、船舶、汽車
      及航空器。二、一定金額以上之存款、外幣、有價證券及
      其他具有相當價值之財產。三、一定金額以上之債權、債
      務及對各種事業之投資。公職人員之配偶及未成年子女所
      有之前項財產，應一併申報。」、「公職人員明知應依規
      定申報，無正當理由不為申報，處新臺幣6 萬元以上30萬
      元以下罰鍰。其故意申報不實者，亦同。」行為時公職人
      員財產申報法第2 條第1 項第11款、第5 條及第11條第1
      項分別定有明文。次按「公職人員應申報之財產，為各該
      申報日，其本人、配偶及未成年子女所有之本法第5 條第
       1項各款所列之財產。」、「本法第5 條第1 項第2 款及
      第3款 之一定金額，依左列規定：一、存款、有價證券、
      債權、債務及對各種事業之投資，每類之總額為新臺幣1
      百萬元，……。」、「公職人員之配偶及未成年子女依本
      法第五條第二項規定一併申報之財產，其一定金額，應各
      別依前項規定分開計算。」行為時公職人員財產申報法施
      行細則第10條第6 項、第19條第1 項第1 款前段及第2 項
      分別有明文。
（二）次按「……所謂公職人員明知應依規定申報，無正當理由
      不為申報，係指公職人員明知自己係屬公職人員財產申報
      法第2 條規定之人員，有申報財產之義務，而無正當理由
      不為申報，係以明知之直接故意為其構成要件。所謂其故
      意申報不實者，亦同，已明定處罰申報不實者，係以故意
      為其構成要件，即不以「直接故意」為限。至該法條後段
      所謂「亦同」，僅指其「處罰」與前段之規定相同而已，
      並非指其處罰之構成要件亦與前段相同，係以處罰「直接
      故意」為限……。」（最高行政法院92年度判字第78號判
      決要旨參照）。又所謂間接故意，係指原告對於構成行政
      違章之事實，預見其發生而其發生並不違背其本意者而言
      ，且縱無貪污或隱匿財產之意圖，仍難解免申報不實之處
      罰（最高行政法院96年度判字第856 號判決意旨參照。）
      又公職人員財產申報法要求公職人員申報財產之規範目標
      ，最低限度即是要求擔任特定職務之公職人員，其個人、
      配偶及未成年子女之財務狀況可供公眾檢驗，進而促進人
      民對政府施政廉能之信賴，是公職人員若未能確實申報財
      產狀況，即使其財產來源正當，或並無隱匿財產之意圖，
      無論其申報不實係基於直接故意或間接故意，均符本法「
      故意申報不實」違章行為之「故意」要件。
（三）經查：原告96年間係宜蘭縣政府警察局礁溪分局三城派出
      所所長，於96年申報財產時，漏報其配偶貸款債務1,666,
      241 元，此有原告96年公職人員財產申報表、合作金庫銀
      行羅東分行98年5 月14日合金羅營字第0980001975號函等
      影本附原處分卷可稽。公職人員及其配偶所有應申報之財
      產應一併申報，乃法定義務，行為時公職人員財產申報法
      第11條第1 項後段所稱故意，除直接故意外，並不排除間
      接故意之情形。而有關各項財產之申報標準及注意事項，
      公職人員財產申報法、公職人員財產申報法施行細則及填
      表說明均已詳細列載，原告自應詳細閱覽，詳實查詢後據
      以申報。原告既以96年11月8 日為申報日，自應以該日之
      財產情形，據實申報，且債務餘額查詢並非難事，向金融
      機關查詢即可得知，原告對於配偶之財產，本應以配偶告
      知之訊息，輔以形式書面資料加以查證，非僅以口頭詢問
      之方式為之，惟原告未於申報前確實查詢、核對其配偶財
      產即率爾提出申報，難認有據實申報之確信，應屬可預見
      將發生申報不實之結果，仍放任可能不正確之資料繳交至
      受理申報機關（構），致生漏報財產情事，堪認其具有申
      報不實之間接故意。故被告以原告故意申報不實，依前揭
      行為時公職人員財產申報法第11條第1 項後段規定，乃以
      原處分處罰鍰7 萬元，經核並無違誤。
（四）原告雖主張：原告漏報配偶之貸款債務，與公職人員財產
      申報法係為避免公職人員之積極財產有不正常增加之立法
      目的不符；況原告無法以自己名義向銀行查詢其配偶之債
      務，銀行亦無告知之義務，故其配偶若未主動告知，即無
      從知悉與查證配偶在外之債務狀況，其確無漏報之故意云
      云。惟按行為時公職人員財產申報法第11條第1項後段所
      稱：「故意申報不實」，係指已辦理財產申報，但申報內
      容因申報人故意短報、漏報、溢報或虛報而不正確者而言
      ；又因公職人員財產申報，目的乃為端正政風，確立公職
      人員清廉之作為，故公職人員財產申報不實之可罰性，乃
      在於公職人員未誠實申報其依法應申報之財產內容，致影
      響民眾對其個人及政府施政作為之信賴，故公職人員是否
      有申報不實之故意，自不以行為人是否有故意「隱匿」該
      應申報之財產為要件（最高行政法院96年度判字第856 號
      判決意旨可資參照）。而原告認其漏報消極財產與公職人
      員財產申報法立法目的不符，實屬誤解，並非可採。次按
      公職人員財產申報法既要求據實申報配偶及未成年子女名
      下財產，如就本人以外之財產未為確認即申報，於致生申
      報不實之結果後，逕以配偶等他人過失為由置辯，以脫免
      責任，形同架空公職人員財產申報法，亦使申報配偶及未
      成年子女名下財產之義務如同具文（最高行政法院92年度
      判字第1813號判決意旨可資參照）。是以，公職人員財產
      申報法所定之申報義務人為申報人本身，而非其配偶，且
      夫妻財產自行管理之情況，所在多有，公職人員財產申報
      法所課予者，乃係誡命申報人應於申報前確實與配偶溝通
      、查詢後再為申報，而非課予申報人之配偶主動提供相關
      資料之義務。原告於申報前未確實與配偶溝通，並將各項
      財產資料核對無誤，即率爾提出申報，難認有據實申報之
      確信，應可認定其主觀上對於上開可能構成行政違章之申
      報不實情事，具有預見其發生而其發生並不違背其本意之
      間接故意存在。足見原告此部分之主張，不足採信。
（五）原告又主張：原告既然已申報該房屋資料，由建物謄本即
      可明瞭該房屋有他項權利即抵押權之設定，亦即有向銀行
      貸款之情形，縱欠款金額未明，被告殊無可能不知有貸款
      乙節，可知原告主觀上並無隱瞞之情，僅係對申報方式記
      載有誤（應將該債務獨立列出），可證原告主觀上無意隱
      瞞該債務，顯非意欲任由其發生而不違其本意之間接故意
      ，誠屬無認識之過失至明云云。惟查：原告應查明配偶財
      產狀況並依法申報，為其法定義務，且依上開原告96年公
      職人員財產申報表所示，原告以漏報債務所購置並設定抵
      押權之建物，固已據實申報，惟不動產之申報欄位並未註
      記有無設定抵押權之貸款債務，於提出申報時亦不須繳交
      建物謄本等相關資料，且申報表設計有獨立之債務欄位，
      而原告於債務欄未申報任何債務，況有無設定抵押權與不
      動產所有權歸屬尚屬有間，實難遽認原告已申報配偶所有
      不動產，即得執為免除其他各項財產之申報義務及申報不
      實之責任。足見原告此部分之主張，亦非可採。
七、綜上所述，原告主張各節，均無可採，本件被告所為原處分
    ，並無違誤，訴願決定予以維持，亦無不合。原告仍執前詞
    ，訴請撤銷，為無理由，又本件係簡易訴訟事件，爰不經言
    詞辯論，逕予駁回。
八、本件事證已臻明確，兩造其餘攻擊防禦方法均與本件判決結
    果不生影響，故不逐一論述，併此敘明。
據上論結，本件原告之訴為無理由，爰依行政訴訟法第236條、
第233條第1項、第98條第1項前段判決如主文。
中    華    民    國    99    年     8   月     12    日
            臺北高等行政法院第一庭
                                  法  官  許麗華
上為正本係照原本作成。
本件以訴訟事件所涉及之法律見解具有原則性者為限，始得於本
判決送達後20日內向本院提出上訴狀並表明上訴理由，如已於本
判決宣示後送達前提起上訴者，應於判決送達後20日內補具上訴
理由（均按他造人數附繕本），且經最高行政法院許可後方得上
訴。
中    華    民    國    99    年     8   月     12    日
                                  書記官  林淑盈

司法院資訊處製作；財團法人民間司法改革基金會備份。
